【裁判字號】    92,上訴,2154
【裁判日期】    921030
【裁判案由】    偽證
【裁判全文】
臺灣高等法院刑事判決                          九十二年度上訴字第二一五四號
    上  訴  人  臺灣板橋地方法院檢察署檢察官
    被      告  丙○○
                乙○○
右上訴人因被告偽證案件，不服臺灣板橋地方法院九十二年度訴字第七六０號，中華
民國九十二年五月十六日第一審判決（起訴案號：臺灣板橋地方法院檢察署九十二年
度偵字第一七五六號），提起上訴，本院判決如左：
    主  文
上訴駁回。
    理  由
一、檢察官公訴意旨略以：被告丙○○係台北縣新莊市○○路「台北大都心」社區住
    戶，被告乙○○則為負責該社區警衛之保全公司員工，該社區第六屆管理委員會
    主任委員張獻祥因與副主任委員趙影聰為處理社區保全業務結怨，乃於民國八十
    九年十一月二日，在社區內張貼由趙影聰署名之告知，藉以損毀趙影聰之名譽（
    下稱系爭公告），嗣經趙影聰提出告訴並經臺灣板橋地方法院檢察署檢察官提起
    公訴後，由臺灣板橋地方法院以九十年度訴字第一六八三號案件審理（下稱系爭
    案件，該案嗣經本院九十一年度上訴字第七七六號判決張獻祥公然侮辱，處罰金
    三千元確定）。詎被告丙○○、乙○○明知其二人係於公告張貼後之八十九年十
    一月三日或四日才與張獻祥聚餐，竟意圖為張獻祥製造不在場證明，於九十年十
    二月十一日下午，在臺灣板橋地方法院九十年度度訴字第一六八三號案件審理時
    ，依法具結後，為不實之陳述，謂該案被告張獻祥當天（八十九年十一月二日）
    晚上與其二人聚餐至晚上十二點多，不可能在場，而就案情有重要關係之事項，
    為虛偽之陳述，惟被告二人之證言並未為法院採信。因認被告丙○○、乙○○二
    人均涉犯刑法第一百六十八條之偽證罪嫌。
二、按犯罪事實應依證據認定之，無證據不得認定犯罪事實；不能證明被告犯罪者，
    應諭知無罪之判決，刑事訴訟法第一百五十四條第二項、第三百零一條第一項分
    別定有明文。又刑事訴訟上證明之資料，無論其為直接證據或間接證據，均須達
    於通常一般之人均不致於有所懷疑，而得確信其為真實之程度，始得據為有罪之
    認定，若其關於被告是否犯罪之證明未能達此程度，而有合理性懷疑之存在，致
    使無從形成有罪之確信，根據「罪證有疑、利於被告」之證據法則，即不得遽為
    不利被告之認定（最高法院七十六年度台上字第四九八六號判例意旨參照）。
三、檢察官認被告二人涉有偽證犯行，無非係以：(一)告發人甲○○指述甚詳，核與證
    人吳清春證述之情節相符，(二)系爭案件第一審之訊問筆錄（即指該案件於原審法
    院九十年十二月十一日之訊問筆錄）、判決書、本院九十一年度上訴字第七七六
    號判決書附卷可稽，為其論據。訊據被告丙○○、乙○○固坦認有於系爭案件第
    一審審理時具結後作證證述於八十九年十一月二日與張獻祥聚餐之事，惟均堅決
    否認有何偽證犯行，辯稱：其二人確有在八十九年十一月二日與張獻祥聚餐，不
    知張獻祥有無或於何時張貼系爭公告，其等僅就聚餐一事說明，於系爭案件中所
    證係屬事實等語。
四、經查：
  (一)審理系爭案件之第一審法院，主要係依據告訴人趙影聰之指訴，及證人侯明紅、
    甲○○、蕭鎮南於偵查及法院審理時之證述其等與張獻祥在社區一樓爭執過程中
    親聞張獻祥承認有張貼公告等語，而認定系爭案件之被告張獻祥有於「八十九年
    十一月初某日」，張貼系爭公告之行為。嗣系爭案件之第二審法院，除據前揭證
    人證述外，並參酌證人張蕭容美及詹宗明之證述後，認定系爭案件被告張獻祥係
    於「八十九年十月底至十一月二日間某日」，張貼系爭公告，此有臺灣板橋地方
    法院九十年度訴字第一六八三號刑事判決書、本院九十一年度上訴字第七七六號
    刑事判決書各一份存卷可考。故系爭案件之第一、二審法院雖均認定該案被告張
    獻祥有張貼系爭公告之行為，但並未認定「八十九年十一月二日」即係系爭案件
    被告張獻祥張貼系爭公告之日期。
  (二)本院綜合全案卷證，認張獻祥確曾於八十九年十一月二日與被告丙○○、乙○○
    聚餐前，即在「台北大都心」社區內張貼系爭公告，是被告丙○○、乙○○於系
    爭案件審理中所證述，八十九年十一月二日與張獻祥聚餐，張獻祥未於斯時在「
    台北大都心」社區內張貼系爭公告係屬事實。茲析述如下：
    1.被告丙○○、乙○○確有於「台北大都心」社區管理委員會召開前二天，即八
      十九年十一月二日晚上八時許，與張獻祥等人在海產店聚餐等情，此經原審法
      院命被告丙○○、乙○○二人及證人張獻祥分別同時當庭書立彼時在場聚餐之
      人的姓名，其等三人所列出席人員經核均屬相符。復據證人即海產店老闆楊文
      昇證稱：「（八十九年十一月二日有誰到你所經營的海產店？）被告二人及張
      獻祥都有去。（經詳視在庭之人）我對不起來他們的名字，要看到人才會知道
      。我記得清楚的原因，是他們常常來我的海產店，而在事後他們又到我的海產
      店提起這件事情，所以我特別有印象，他們大約是晚上九點多離開的」等語 (
      見原審卷第四十九頁) 。再佐以證人吳清春亦於原審訊問時證述：「（八十九
      年十一月二日有無到現撈海產店？）有，我大約在八點多的時候到的，我們是
      全部一起到的。當時有張獻祥、丙○○、乙○○、張獻祥夫妻、劉文盛夫妻，
      大約七、八個人」等語 (見原審卷第四十九頁) 。前開證人楊文昇及吳清春之
      證述，核與被告丙○○、乙○○二人供述八十九年十一月二日聚餐之情形相符
      ，堪認八十九年十一月二日本件被告丙○○、乙○○與系爭案件之被告張獻祥
      確有聚餐一事。
    2.系爭案件之告訴人趙影聰，於警詢時係指訴稱：「我是遭張獻祥於八十九年十
      一月二日二十三時四十分【發現】張貼公告公然毀謗我，地點是在我所住的新
      莊市台北大都心社區之佈告欄電梯內等地方，我有拍照，如有需要我會自行帶
      至法院提供給法庭」、「我於八十九年十一月一日十七時許，因本社區內保全
      業務公開招標事宜遭張獻祥之反對，因此以電腦打印了一張告知單，內容是揭
      開台北大都心秘密，以分發式發送給各住戶，不料張獻祥以該告知單翻印，並
      另填上毀謗我之字詞」等語（見上開偵查卷第六頁），是系爭案件告訴人趙影
      聰亦未直指系爭案件被告張獻祥於八十九年十一月二日張貼系爭公告。
    3.證人張獻祥於原審訊問時證稱：「這張公告在十一月二日我們去吃飯的時候就
      已經張貼出來了。當天吃飯的目的就是為了保全招標的事情，之前為了招標的
      事情趙影聰就先發了壹個公告說我袒護操控其他的保全公司，後來吳清春打電
      話給劉漢龍詢問說為何大家談好趙影聰要跟我道歉為何又貼了這張公告，當時
      我正好在劉漢龍家，這是發生在八十九年十一月二日吃飯之前的事情，所以公
      告早在十一月二日之前就已經張貼了，但是我不確定正確的張貼日期」等語（
      見原審卷第二十七頁、第二十八頁）。證人吳清春亦證稱：「是在張獻祥張貼
      這張公告後隔一天或二天，他要向我道歉才聚餐的。因為張獻祥之前有拜託我
      跟副主委協調，後來還貼了這一張，所以跟我道歉，本來趙影聰要貼的公告已
      經被我擋下來了，所以張獻祥覺得對我不好意思」等語（見原審卷第五十三頁
      ）。足徵系爭公告之確切張貼日期，難以確認，然確係在被告二人與證人張獻
      祥聚餐之前即已張貼。
    4.證人即「台北大都心」警衛詹宗明，於系爭案件偵訊時亦證稱：「八十九年十
      月底某日晚上九時許，我當時任Ａ區警衛，我到巷子外面把機車排好，我回來
      時看到住戶在Ａ區看公佈欄，過二、三天後趙影聰問我有無看到任何人貼的，
      我回稱會不會是張獻祥貼，但是我並未親眼看到，．．」等語（見前開偵查卷
      第七十九頁），是證人詹宗明亦未明確證述其有在八十九年十一月二日見到張
      獻祥張貼系爭公告。
    5.告發人甲○○於系爭案件偵訊時證述稱：「（有無看過此公告？）有，他貼在
      我們社區電梯門口，及公告欄上，是主委張獻祥貼的」、「（如何知悉？）八
      十九年十一月四日晚上開會完之後，趙影聰問張獻祥前開公告何人貼的，張獻
      祥承認是他貼的，但內容不是他寫的，當時主委及委員約有十餘人在場，有些
      人回家了，大部分均有聽到」（見臺灣板橋地方法院檢察署九十年度偵字第四
      八五號偵查卷第六十一頁），復於系爭案件原審法院訊問時證述稱：「『有一
      天』我女兒回家發現有人在樓下貼公告，我就下樓去問警衛到底是誰貼的，警
      衛說是被告貼的，後來我們開住戶委員會後，我和侯明紅及告訴人去問被告張
      是誰貼的，被告承認是他貼的，但否認是他寫的」（系爭案件之原審刑事卷第
      三十九頁參見）、「．．我發現貼公告的那天，有下來問警衛是誰貼的，而警
      衛回答說是主委張獻祥貼的」等語（見上開刑事卷第九十一頁），且告發人甲○○於本院審理時亦表示並不確知系爭公告張貼之日期 (見本院九十二年十月
      十六日審判筆錄)。綜合告發人甲○○上述說詞，至多僅能證明其有於八十九
      年十一月四日開住戶會議前，發現有張貼系爭公告情事，且其於開會當天向張
      獻祥質問時，有聽聞張獻祥坦承張貼乙節，但其並未明確指證其係於八十九年
      十一月二日親見張獻祥張貼系爭公告。又縱使證人甲○○於原審法院審理時另
      證述：「（問：是否知道張獻祥有無在八十九年十一月份張貼告知？是否知道
      確切的日期？）是，應該是十一月二日，當天晚上有照相。相片上有日期當天
      晚上我女兒十一月二日晚上下班十一點到十二點回家的時候告訴我的，告訴我
      說電梯口有貼告示，我們下樓問守衛，守衛告訴我說是張獻祥貼的，後來我就
      照相，
      ．．．」等語，並有系爭案件卷附照片上所載日期為佐。然證人甲○○前開說
      詞，至多僅能證明系爭公告於八十九年十一月二日晚上十一、二點時，仍張貼
      在電梯口處之狀態，且系爭公告係在彼時之前即已張貼。但此仍無足證明系爭
      公告係在被告丙○○、乙○○所供述之聚餐時間內，由另案被告張獻祥所張貼
      。則被告丙○○及乙○○於前開案件證述其等於八十九年十一月二日晚上，與
      該案件被告張獻祥在海產店聚餐，並不在所住社區乙節，即與證人甲○○之前
      揭證述並無捍格之處。
    綜上，被告二人之行為尚難認係於法院審判時供前具結而為虛偽陳述，與刑法偽
    證罪之構成要件，尚屬有間。
五、檢察官上訴指摘於系爭案件中，告訴人趙影聰在警訊中指訴張獻祥之犯罪時間係
    八十九年十一月二日，被告丙○○、乙○○二人明知該日並未與張獻祥聚餐，仍
    針對告訴人所指之犯罪時間，故意為張獻祥製造不在場證明，且系爭案件法院所
    認定之事實，並未排除犯罪時間為八十九年十一月二日，被告丙○○、乙○○二
    人所為之偽證並非於案情無重要關係之事項等語。另告發人亦向檢察官陳明被告
    二人知悉聚餐係在張貼系爭公告之後，其等明知張獻祥張貼系爭公告之事，仍受
    張獻祥之請，作證其等與張獻祥在聚餐，以證明張獻祥未張貼公告，就案情至為
    重要之事項為偽證等語。然查，告訴人趙影聰於警訊中並未直指證人張獻祥係於
    八十九年十一月二日張貼公告，而被告丙○○、乙○○於八十九年十一月二日聚
    餐一事屬實，已如前述，檢察官前開上訴理由尚有誤會。至於系爭案件之第一審
    法院認定張獻祥張貼系爭公告之時間係「八十九年十一月初某日」、第二審則認
    定係「八十九年十月底至十一月二日間某日」，雖未排除八十九年十一月二日，
    但亦未認定八十九年十一月二日即係張獻祥張貼公告之日期。系爭案件檢察官起
    訴書明確記載張獻祥之犯罪時間係八十九年十一月二日，被告丙○○、乙○○就
    其等記憶所及八十九年十一月二日之事為證述，尚難認係虛偽陳述。另張獻祥張
    貼系爭公告之時間係在聚餐之前，已如前述，但被告丙○○、乙○○二人係就八
    十九年十一月二日有無與張獻祥聚餐為證，此部分並無虛偽情事，其等之證言亦
    僅能推知張獻祥於聚餐時不在社區之內。既然被告二人所證八十九年十一月二日
    聚餐一事為真，自難認其等係於法院審判時供前具結而為虛偽陳述。
六、原審認無證據證明被告丙○○、乙○○二人對於其等所知實情故作虛偽之陳述，
    而有何偽證犯行，其等之犯罪尚屬不能證明，而為無罪之諭知，經核認事用法，
    均無違誤。檢察官仍執前詞，提起上訴，為無理由，應予駁回。
據上論斷，應依刑事訴訟法第三百六十八條，判決如主文。
本案經檢察官張文政到庭執行職務。
中      華      民      國    九十二    年      十      月     三十     日
                              臺灣高等法院刑事第五庭
                                  審判長法  官  曾  德  水
                                        法  官  趙  功  恆
                                        法  官  蘇  素  娥
右正本證明與原本無異。
如不服本判決，應於收受送達後十日內向本院提出上訴書狀，其未敘述上訴之理由者
並得於提起上訴後十日內向本院補提理由書（均須按他造當事人之人數附繕本）。
                                        書記官  何  閣  梅
中      華      民      國    九十二    年      十      月     三十     日


司法院資訊處製作；財團法人民間司法改革基金會備份。
